【裁判字號】    99,台上,1067
【裁判日期】    990225
【裁判案由】    偽造文書
【裁判全文】
最高法院刑事判決            九十九年度台上字第一０六七號
上  訴  人  台灣高等法院檢察署檢察官
被      告  甲○○
上列上訴人因被告偽造文書案件，不服台灣高等法院台南分院中
華民國九十七年一月十七日第二審判決（九十六年度上訴字第一
二六八號，起訴案號：台灣嘉義地方法院檢察署九十五年度偵字
第二五一八號），提起上訴，本院判決如下：
    主  文
原判決撤銷，發回台灣高等法院台南分院。
    理  由
本件原判決以公訴意旨略以：被告甲○○係申荃企業有限公司（
下稱申荃公司）之實際負責人，而告訴人乙○○原係福享纖維企
業股份有限公司（下稱福享公司）之負責人，因經營不善，已於
民國八十七年底停止該公司之營運，並將該公司設在嘉義縣東石
鄉港墘村六十之八號之工廠暨所有機械交由原廠長葉信良所設立
之揚昇不織布有限公司（下稱揚昇公司）繼續營運，告訴人要求
葉信良須承租該機器設備，葉信良則要求開立發票報帳，告訴人
遂請被告以申荃公司名義，與揚昇公司簽訂租賃契約，並開立發
票給揚昇公司，租期自九十二年一月起至九十四年十二月二十八
日止。被告因告訴人積欠其債務，欲變賣上開機器設備取償，竟
基於偽造私文書之犯意，並意圖為自己不法之所有，於不詳時、
地，製作內容為福享公司於九十一年十二月二十日將上開機器設
備轉讓給申荃公司之讓渡書（下稱系爭讓渡書），並盜刻福享公
司及告訴人之印章，蓋用在該讓渡書上而偽造之，偽造完成後，
於九十四年六月及十二月間，持該讓渡書至揚昇公司，向葉信良
詐稱：告訴人已將葉信良所承租之上開機器設備轉讓給申荃公司
，其欲將機器運走出售等語，致葉信良陷於錯誤，容任被告於九
十四年十二月二十七日至二十九日，至工廠將上開機器設備交給
買主搬走。因認被告涉犯刑法第二百十六條、第二百十條之行使
偽造私文書罪嫌及同法第三百三十九條第一項之詐欺取財罪嫌云
云。經審理結果，以不能證明被告犯罪，因而維持第一審諭知被
告無罪之判決，駁回上訴人在第二審之上訴。固非無見。
惟按：判決書應記載判決之理由，其所載理由，仍不能憑以斷定
其所為論述之根據者，即屬理由不備。經查：(一)原判決雖採信被
告無偽造系爭讓渡書，告訴人所經營之福享公司倒閉後，告訴人
為逃避債務人追索拍賣公司機械，與被告協議，將公司機械讓渡
給被告經營之申荃公司，再以申荃公司名義將機械出租與葉信良
所設立之揚昇公司經營，前揭讓渡書係依被告與告訴人協商結果
而簽訂之辯解，因而為被告有利之認定。然卷查告訴人於警詢已
指陳：伊僅借用申荃公司名義與揚昇公司簽訂租約，租約內容並
無敘明三年租賃期限屆滿，機器即歸申荃公司或被告所有；系爭
讓渡書上之「福享公司」及「乙○○」印章並非真正，係被告盜
刻後偽造，另外伊未曾簽發該讓渡書第五條所載本票予被告及申
荃公司等情甚詳（見警卷第十至十四之一頁）。又被告於偵查中
提出之自訴（述）狀中，亦坦承係經告訴人之要求，被告始以申
荃公司名義與揚昇公司簽訂租約，並約定稅金及費用由租金支付
之事實（見偵查卷第三十三、三十四頁）。則依上揭情節觀之，
申荃公司雖與揚昇公司簽訂租約，然並非即謂福享公司已將上揭
機器轉讓予申荃公司，亦即兩者之間並無必然之關聯。原審自應
就系爭讓渡書之真正與否？是否出於被告所偽造？詳加釐清究明
，並載明其理由，始為合法。乃原審逕以告訴人之債權人向法院
聲請擬就上開機器設備強制執行時，證人葉信良確曾向債權人及
執行法院主張該機器設備係向被告承租，以阻止就上開機器設備
強制執行；告訴人係藉由被告實際經營之申荃公司之名義，以避
免債權人就上開機器設備求償等情，即推論被告並無偽造系爭讓
渡書之犯行（見原判決第四、五頁，理由三之(四)），其所為論斷
尚未完備，仍不足以昭信服。(二)又被告雖另辯稱：於簽訂租約時
，告訴人親口告訴葉信良上揭機器設備已轉讓申荃公司後，始簽
租約云云，然此與證人葉信良於偵查中所證：當初告訴人並沒有
說把機器讓給被告等語（見偵查卷第七十九頁），已有不符。且
本件告訴人向警提出偽造文書等罪之告訴後，告訴人雖委託其胞
妹蔡美秀就上揭機器設備糾紛與被告協議，雙方於九十五年一月
一日達成協議，然於簽訂之協議備忘錄第一點仍載明「丙方（指
被告）未經乙方（指告訴人）同意（擅）自出售乙方之部分機械
設備，金額新台幣肆佰萬元整（詳細如買賣雙方合約書附件一）
」等語，有該備忘錄影本在卷足憑（見偵查卷第三十八頁）。依
上揭協議備忘錄所載，被告似已承認擅自出售部分機器等語。原
審就證人葉信良前開證言及上揭協議備忘錄之內容，何以不能採
為不利於被告之證據，並未詳加調查審認，並載明其理由，遽行
判決自有理由不備之違法。檢察官上訴意旨指摘原判決不當，非
無理由，應認原判決有發回更審之原因。至被告被訴詐欺部分，
因公訴人認與上揭行使偽造私文書部分，有修正前刑法牽連犯關
係，基於審判不可分之原則，應併予發回。
據上論結，應依刑事訴訟法第三百九十七條、第四百零一條，判
決如主文。
中    華    民    國  九十九  年    二    月  二十五  日
                      最高法院刑事第九庭
                          審判長法官  邵  燕  玲
                                法官  李  伯  道
                                法官  孫  增  同
                                法官  李  英  勇
                                法官  施  俊  堯
本件正本證明與原本無異
                                      書  記  官
中    華    民    國  九十九  年    三    月    四    日
                                                      Ｅ

司法院資訊處製作；財團法人民間司法改革基金會備份。
